臺灣高等法院花蓮分院民事判決　　　95年度上更(一)字第12號
　　上 訴 人即
　　被 上 訴人　丙○○
　　被 上 訴人　乙○○
　　上二人共同
　　訴訟代理人　黃健弘律師
　　被上訴人即
　　上　訴　人　甲○○
　　訴訟代理人　陳正忠律師
當事人間請求塗銷土地抵押權登記等事件，兩造對於中華民國
94年1月14日臺灣花蓮地方法院93年度訴字第177號第一審判決各
自提起上訴，經最高法院發回更審，本院於93年3月7日言詞辯論
終結，判決如下：
    主  文
兩造上訴均駁回。
第二審訴訟費用由兩造各自負擔。
    事實及理由
一、上訴人即被上訴人甲○○主張：(1)伊於民國（下同）86 年
    12月間，向上訴人丙○○借款新台幣（下同）400萬元，並
    提供所有花蓮縣壽豐鄉○○段43-7號土地，設定400萬抵押
    權予丙○○之妻康琇。(2)87年7月16日再向丙○○借款300
    萬元，提供花蓮縣壽豐鄉○○段169號土地及其上建物即門
    牌號碼花蓮縣壽豐鄉志學村40號房屋屋（下稱系爭房地，設
    定時土地舊地號為花蓮縣壽豐鄉○○段79-21號），為丙○
    ○設定300萬元抵押權。(3)又於88年1月間，向丙○○借款50
    0萬元，提供花蓮縣壽豐鄉○○段6-18、6-16、28-183、43-
    16、75-4、79-8等6筆土地，設定500萬元抵押權予丙○○指
    定之被上訴人乙○○及訴外人袁振國。嗣經雙方會算，伊計
    欠丙○○1200萬元，因無力償還，乃於88年10月25日，由伊
    與乙○○簽訂買賣契約（下稱第1次買賣契約），將上開(1)
    (3)志學段等7筆土地出售與乙○○，約定總價4344萬元，以
    該價金扣除積欠丙○○之1200萬元、銀行貸款所欠2800萬元
    、利息244萬元，所餘尾款100萬元，於辦理土地移轉登記後
    ，由乙○○給付。並於買賣契約書第10條特約事項中註明，
    本件土地因借款關係所以才賣給乙○○，約定日期到89年2
    月15日前如無法清償全部債務或繳納貸款之利息時，本件買
    賣契約生效。嗣因貸款利息未付，已達300萬元，雙方復於
    89年2月25日（起訴狀誤載為89年10月25日）另訂買賣契約
    （下稱第2次買賣契約），將買賣總價調增為4400萬元，尾
    款100萬元應給付伊之約定不變，並於第2次買賣契約第10
    條特約事項，除前述所載內容不變外，另增加第2項，本件
    志學段7筆土地先過戶與訴外人康琇名下，伊於89年7月15
    日以前有權買回，買回條件係本金和利息全部清償。另由康
    琇出具同意書，同意自89年10月10日至同年10月31日期間
    授權伊代理出售事宜。因逾期未能出售，雙方之債權債務關
    係因而消滅，其債權之擔保及其他從屬之權利亦同時消滅，
    從而，上訴人丙○○應塗銷系爭志新段房地之300萬元抵押
    權，被上訴人乙○○應給付伊尾款100萬元，爰依買賣契約
    及民法第309條、第307條之法律關係提起本訴。原審判決丙
    ○○應塗銷系爭志新段房地之抵押權，惟駁回甲○○對乙○
    ○100萬元及遲延利息之請求，甲○○對其敗訴部分上訴，
    並上訴聲明：(一)原判決不利於甲○○部分廢棄。(二)被上訴人
    乙○○應給付甲○○100萬元及其遲延利息。(三)第一、二審
    訴訟費用由被上訴人乙○○負擔。及答辯聲明：(一)丙○○之
    上訴駁回；(二)訴訟費用由上訴人丙○○負擔。
二、上訴人丙○○及被上訴人乙○○則以：乙○○與甲○○於89
    年2月15日簽訂總價4344萬元之第1份買賣契約，該買賣價金
    係加計甲○○前欠丙○○本金1200萬元、利息244萬元、甲
    ○○向壽豐鄉農會貸款2500萬元、向花蓮企業銀行貸款之29
    0萬元（加計利息、違約金、執行費共為300萬元）。嗣甲○
    ○需款恐急，向丙○○、乙○○要求先給付尾款100萬元，
    劉丙○○即分別於88年10月26日、11月26日、12月24日、89
    年1月27日分別給付完畢。惟第1份買賣契約於89年2月15日
    生效時，甲○○仍無法清償全部債務，乃於89年2月25日再
    向丙○○借款50萬元（丙○○亦分別於89年2月25日、3月27
    日給付完畢），並於是日簽訂第2份買賣契約書，約定總價
    4400萬元，其與第1份契約差價為56萬元，即是應甲○○之
    要求將50萬元借款列入買賣價金中。故兩造自簽立第1份契
    約迄於89年5月9日不動產移轉登記完成日止，甲○○共向丙
    ○○借款1200萬、100萬、50萬，加計農會貸款2500萬元、
    花蓮企銀300萬元（含利息、違約金、執行費）、丙○○代
    甲○○清償其農會貸款利息110,050元，及全部借款之利息
    5,173,550元，合計為46,673,550元，扣除第2份契約買賣價
    金4400萬元，尚有2,673,550元未清償，該債權既未清償而
    消滅，為擔保該債權之抵押權，自無塗銷之理。而買賣價金
    之尾款100萬元，甲○○已自承分收受，有收據及本票各4張
    可證，其既已收受，何有再向乙○○請求100萬元之理等語
    資為抗辯。原審判決上訴人丙○○應塗銷系爭房地之抵押權
    ，其不服上訴，並聲明：(一)原判決不利於上訴人丙○○部廢
    棄。(二)上開廢棄部分，被上訴人甲○○在第一審之訴駁回。
    (三)第一、二審訴訟費用由甲○○負擔。
三、兩造不爭執事項
（一）甲○○曾分別向丙○○借款400、300、500萬元，計1200
      萬元，並提供系爭房地及志學段等7筆土地設定同額之抵
      押權予丙○○或其指定之人，並有該地號之土地登記謄本
      及他項權利書在卷可稽。
（二）甲○○向花蓮縣壽豐農會之借款為2500萬元，於花蓮中小
      企銀之之借款為290萬元。
（三）甲○○於88年10月25日與乙○○簽訂第1次買賣契約，將
      志學段等7筆土地出售與乙○○，約定總價4344萬元，該
      價金包括甲○○向丙○○之借款本金1200萬元、利息244
      萬元、甲○○向壽豐鄉農會貸款2500萬元、向花蓮企業銀
      行貸款300萬（實為290萬元，以300萬元計）及尾款100萬
      元，並有第1份買賣契約書可證。
（四）簽訂第1份契約後至第2份契約之前，甲○○再向丙○○借
      款100萬元及25萬元，丙○○提出日期分別為88年10月26
      日、11月26日、12月24日、89年1月27日、89年2月25日、
      3月27日等6紙收據及相對應之本票6張均為真正。
（五）甲○○復於89年2月25日與乙○○另定第2次買賣契約，總
      價4400萬元，該價金包括之項目兩造不爭執者有，甲○○
      向丙○○之借款本金1200萬元、利息244萬元、甲○○向
      壽豐鄉農會貸款2500萬元、向花蓮企業銀行貸款300萬（
      實為290萬元，以300萬元計）、借款100萬、25萬元。
（六）志學段等7筆土地已於89年5月9日過戶予丙○○之配偶康
      琇。
四、兩造爭執要點：
    上訴人即被上訴人甲○○主張，訂第2份契約時，係將志學
    段等7筆土地作價4400萬元出售，其總價乃包括向丙○○之
    所有借款、利息、銀行欠款及尾款100萬元，伊既將志學段
    等7筆土地過戶予丙○○指定之人，自係清償所有債務（包
    括300萬之借款），該300萬元所從屬之抵押權自應消滅，惟
    乙○○仍未給付100萬元之尾款價金；上訴人即被上訴人丙
    ○○則以自簽立第1份契約迄於89年5月9日止，甲○○共欠
    丙○○46,673,550元，扣除4400萬元，尚有2,673,550元未
    清償，且甲○○已收受100萬借款以抵充尾款等語為辯，是
    兩造於本院之爭點為：(一)兩造以總價4400萬元簽訂第2份契
    約，該價金所包含之債務項目為何？兩造是否有將志學段等
    7筆土地作價以4400萬元出售之合意？甲○○已將上開7筆土
    地過戶給丙○○指定之人，是否即屬清償所有債務？第2份
    契約簽訂生效後至過戶前所生之利息，甲○○有無給付之義
    務？(二)乙○○應否再給付100萬元尾款？以下分述之：
（一）經查，甲○○自簽訂第1份契約起至第2份契約前，另向丙
      ○○借款100、50萬元之事實，有兩造不爭執之收據及本
      票各6張為證，甲○○於本院雖僅承認125萬元之借款，否
      認50萬元中之25萬元借款，辯稱：不記得有無收到89年1
      月27日該張收據所載之25萬元云云。惟甲○○已承認收到
      其餘5張收據所載之金額，而每張收據之格式完全相同，
      均是記載「茲收到新台幣25萬元」等語，如未收到，何以
      簽收此收據，所辯自難採信，則其於第1份契約簽約後再
      向甲○○借款150萬元之事實，足堪認定。又查，兩造對
      第1份契約總價4344萬元中包含甲○○向丙○○之借款120
      0萬元、利息244萬元、甲○○向壽豐鄉農會貸款2500萬元
      、向花蓮企業銀行貸款300萬（實為290萬元，以300萬元
      計）及尾款100萬元之事實亦不爭執，則上開4344萬元扣
      除100萬元尾款，甲○○在第2份契約簽訂前之私人及銀行
      借款為4000萬元（1200＋2500＋300）、利息244萬元，再
      加計前開150萬元借款，合計4394萬元，與第2份契約之44
      00萬元大致符合，則丙○○稱第2份契約已將甲○○之借
      款150萬元列入總價金內，應信為真實。又第1、2份契約
      書第10條第1項均約定「本筆土地因借款關係所以賣給乙
      ○○，約訂日期到89年2月15日前如無法清償全部債務或
      繳納貸款之利息，本筆買賣契約生效」等語，故甲○○係
      因無法清償上開向丙○○之借款、利息、農會及銀行貸款
      等全部債務，始出售志學段等7筆土地給乙○○，兩造自
      有以上開全部債務作價4400萬元當為買賣價金之合意，甲
      ○○主張應可採信。又民法之買賣，係指當事人約定一方
      移轉財產權於他方，他方支付價金之契約。本件是甲○○
      先積欠丙○○4400萬元而簽訂第2份契約，應認丙○○於
      89 年2月25日簽約日時已給付全部價金，而甲○○亦於89
      年5 月9日將志學段等7筆土地過戶給丙○○指定之康琇
      ，故兩造均已履行其在本件買賣契約中應盡之義務，則甲
      ○○主張其積欠丙○○4400萬元之全部債務已因將上開7
      筆土地移轉登記予丙○○而清償等語，應可採信，而系爭
      30 0 萬元借款既含在4400萬元之內，自亦因清償而消滅
      ，其從屬之抵押權亦同時消滅。末查，丙○○雖另主張自
      第2份契約簽訂起至89年5月9日過戶前，甲○○尚欠其銀
      行及私人貸款利息5,283,600元云云，惟兩造既於89年2月
      25日簽訂第2份契約時，對甲○○之借款做一結算，自以
      該次結算為債權之總額，而簽約至過戶須作業時間，所生
      之利息自在容忍之範圍內，且兩造所訂之第2份契約亦無
      甲○○於簽約後須再給付利息之約定，則上訴人丙○○上
      訴主張甲○○尚有2,673,550元之利息未清償，不得塗銷
      抵押權云云，應無理由。
（二）本件是甲○○先積欠丙○○及銀行借款，因無力清償，始
      於89年2月25日與乙○○簽訂第2份契約，約定就其全部借
      款、利息做價4400萬元為買賣價金，丙○○於簽約時等同
      給付全部價金等情，已如前述。第2份買賣契約第2條之付
      款方法雖記載「訂金300萬元、2期4000萬元、尾款100萬
      元」等語，應是制式契約之記載，與本件情形不符，自難
      以其有尾款之記載，即認乙○○尚欠其100萬元之尾款，
      丙○○抗辯已給付尾款100萬元，即屬有據，上訴人甲○
      ○上訴主張乙○○應再給付100萬元，並無理由。
五、綜上所述，甲○○及丙○○之上訴均無理由，原審判命上訴
    人丙○○應塗銷壽豐鄉○○段169號土地及其上第5建號房屋
    之300萬元抵押權，並駁回上訴人甲○○請求乙○○給付100
    萬元之尾款部分，經核並無違誤。兩造各就其敗訴部分上訴
    ，指摘原判決不當，求予廢棄改判，為無理由，應駁回其上
    訴。
六、據上論結，本件兩造之上訴，均為無理由，依民事訴訟法第
    449條第1項、第463條、第78條，判決如主文。
中　　華　　民　　國　　96　　年　　3　　 月　　30　　日
                        審判長法  官  何方興
                              法  官  王紋瑩
                              法  官  林鳳珠
以上正本係照原本作成。
如不服本判決，應於判決送達後20日內向本院提出上訴狀。未表
明上訴理由者，應於上訴後20日內向本院提出上訴理由狀 (須按
他造人數提出繕本)。上訴時應提出委任律師或具有律師資格之
人之委任狀；委任有律師資格者，另應附具律師及格證書及釋明
委任人與受任人有民事訴訟法第466條之1第1項但書或第2項（詳
附註）所定關係之釋明文書影本。
                              書記官  陳有信
中　　華　　民　　國　　96　　年　　3　　 月　　30　　日
附註：民事訴訟法第466條之1 (第1項、第2項)：
對於第二審判決上訴，上訴人應委任律師為訴訟代理人。但上訴
人或其法定代理人具有律師資格者，不在此限。
上訴人之配偶、三親等內之血親、二親等內之姻親，或上訴人為
法人、中央或地方機關時，其所屬專任人員具有律師資格並經法
院認為適當者，亦得為第三審訴訟代理人。
